臺灣臺北地方法院民事判決　九十一年度訴字第三五四九號
　　原　　　告　　丁○○○○○○○○○○東有限公司
　　法定代理人　　甲○○
　　訴訟代理人　　劉鳳羽律師
　　被　　　告　　乙○○
　　訴訟代理人　　林美倫律師
　　　　　　　　　陳勵新律師
　　複　代理人　　丙○○
右當事人間競業禁止事件，本院判決如左：
    主    文
原告之訴及其假執行之聲請均駁回。
訴訟費用由原告負擔。
    事    實
甲、原告方面：
  一、聲明：被告應給付原告新台幣（下同）九十萬元，並自起訴狀繕本送達翌日（
      即民國九十一年七月四日）起至清償日止，按週年利率百分之五計算之利息，
      並願供擔保請准宣告假執行。
  二、陳述：
  （一）原告係經認許之外國公司，被告於八十八年十二月十六日起至九十年十二月
        三十一日間任職於原告公司，受雇時擔任資深行銷經理，離職時則擔任區域
        行銷經理，月薪達二十五餘萬元。兩造於被告任職期間簽有僱佣合約，依上
        開僱佣合約第一條約定，被告於離職後十二個月內不得直接或間接從事與原
        告公司競爭之行為，兩造並於被告離職前，依上開僱佣合約之規定，進一步
        簽署承諾書，約定被告自離職之日起，一年內不加入IBM、HP及HDS（即日立
        數據系統有限公司，以下稱日立數據公司）等企業，被告並獲得原告公司之
        不競業補償金九十萬元。詎原告發現被告於離職一年內於日立數據公司擔任
        總經理一職，其上開行為明顯違反上開禁止競業之約定，並使原告受有九十
        萬元之損害，原告已發函被告出面解決，被告至今均不理會，爰依上開僱佣
        合約及承諾書之約定，訴請被告給付如聲明所示。
  （二）本件原告係依兩造簽訂之離職承諾書及僱佣合約之約定，訴請被告給付九十
        萬元，自與侵權行為無涉，故被告所稱原告應就侵權行為之構成要件舉證，
        顯無依據。又被告簽署之承諾書既經兩造同意，則被告自無將上開承諾書中
        所涉及之特惠金九十萬元扭曲其性質為遣散費之可能，且原告既已提供九十
        萬元為被告競業之補償，並為被告所接受，被告亦不能再為上開約定為無效
        之抗辯。
  （三）再者，被告並未證明原告公司總經理James Hanley對伊有侮辱性之言論，被
        告所為勞動基準法第十四條第一項第二款之抗辯，並無依據。另被告提出之
        銷售佣金、MBG、Mbo等三項獎金之計算，依原告提出之支付明細表之約定，
        就該部分應由財務部計算之，而非由被告逕行計算，原告即應有給付義務，
        此觀上開明細表就該部分約定「CALCULATED BY FINANCE IF ANY」等語即可
        得知。至於被告主張抵銷之上開債權中，其中關於銷售佣金部分，依原告公
        司之獎勵計畫第四條第二項約定，該獎勵報酬於銷售入帳時發生，且同計畫
        第四條第二項復有約定，以現任原告公司之員工始有權利請求給付，則被告
        主張之銷售佣金分別入帳日期為九十一年一月三十日、同年三月二十日及同
        年三月五日，準此，上開銷售佣金入帳時，被告業已離職，依前開說明，被
        告已無請求權。另被告所稱四十萬美金之案件，原告否認之，被告應予舉證
        。另外MBG獎金之部分，依上開計畫第五條第四項第一款之規定，應予每季
        達成各自分配之總額利潤之目標時，始得計算之，惟被告於九十年第四季之
        分配總額利潤為四百六十一萬五千元，但事實上僅達八十三萬五千元，距離
        指定之利潤目標甚遠，因此自無該部分獎金之請求權，故被告提出之抵銷抗
        辯亦屬無據。
  三、證據：提出經濟部認許證、僱佣契約、離職承諾書、支付證明、名片、存證信
      函、譯本等件影本為證。
乙、被告方面：
  一、聲明：駁回原告之訴及其假執行之聲請，並願供擔保請准免於宣告假執行。
  二、陳述：
  （一）被告於原告公司任職期間，其九十年度之薪資共為一千二百四十餘萬元，平
        均月薪約為一百萬元，被告於九十年十一月二十六日自原告公司離職，嗣後
        至日立數據公司任職，該公司之代表處係於九十一年一月間向經濟部商業司
        辦理設立登記，試問有誰願意放棄千萬年薪之收入，而至一家成立不久且前
        景未知之公司？按最高法院四十八年台上字第四八一號判例明載：損害賠償
        之債，以有損害之發生及有責任原因之事實，並二者之間，有相當因果關係
        為成立要件。故原告所主張損害賠償之債，如不合於此項成立要件者，即難
        謂有損害賠償請求權存在。是原告稱因被告違反禁止競業之約定，對原告之
        業務產生影響，並使原告至少受有九十萬元之損害，須由原告負舉證責任。
        且被告至日立數據公司任職，並無妨害原告公司之營業，亦無使原告公司之
        利益因此受有具體之損失。依前開說明，原告公司對於其受有具體之損害與
        被告所為違反承諾書之約定行為間有因果關係之事實，應負舉證責任。
  （二）原告所自承兩造簽訂之承諾書係僱佣合約之具體陳述而已，原告並無強逼被
        告簽署承諾之必要。但二個內容相同之競業禁止條款，其一不須再支付任何
        對價，另一卻須再支付新台幣九十萬，原告為何捨前就後？依原告所述，原
        告依僱佣合約本可禁止被告為競業之行為，原告並無再給付被告任何「補償
        」之必要，因而可認原告於逼迫被告簽署內容與僱佣合約無異之承諾書時，
        原告係以「特惠金」之名義，給付其本應負擔之資遣費給付義務，該「特惠
        金」顯屬原應給付予被告之資遣費之一部份，否則原告多此一舉之行為，無
        法得到合理之解釋。且原告以被告違反僱佣契約競業禁止之約定而構成重大
        違反勞動契約，然原告之主張得以成立之前提為該競業禁止條款係屬有效，
        惟原告僱佣契約之競業禁止條款並未附有任何補償措施﹙按九十萬之特惠金
        性質上應屬資遣費﹚，依學者之見解應屬無效。是故，被告與原告所訂之競
        業條款應屬無效。
  （三）依勞動基準法第十四條第一項第二款規定「有左列情形之一者，勞工得不經
        預告終止契約：二、雇主、雇主家屬、雇主代理人對於勞工，實施暴行或有
        重大侮辱之行為者」，同條第四項規定「第十七條於本條終止契約準用之」
        、同法第十七條規定「雇主依前條規定終止勞動契約者，應依左列規定發給
        勞工資遣費：一、在同一雇主之事業單位繼續工作，每滿一年發給相當於一
        個月平均工資之資遣費。二、依前款計算之剩餘月數，或工作未滿一年者，
        以比例計給之。未滿一個月者以一個月計」。承上所述，原告公司大中華區
        總經理James Hanley宣稱被告有貪污（應係收取廠商回扣之意）之行為、與
        業務人員處得不好、與廠商處不好等等，此一惡意之抹黑，對被告甚或一般
        人而言，應皆係所謂之「重大之侮辱」！故被告依前所述之規定，終止勞動
        契約，依法應得請求依年資所計算之資遣費，而被告任職於原告公司達二年
        餘，因此，被告最少應得請求二個月之平均工資。又被告於離職時，原告公
        司並未給付被告任何之資遣費，而被告任職第二年之總所得為一千二百萬元
        ，故依勞動基準法第二條第三款、第四款之規定「本法用辭定義如左：三、
        工資：謂勞工因工作而獲得之報酬；包括工資、薪金及按計時、計日、計月
        、計件以現金或實物等方式給付之獎金、津貼及其他任何名義之經常性給與
        均屬之。四、平均工資：謂計算事由發生之當日前六個月內所得工資總額除
        以該期間之總日數所得之金額等。若該九十萬特惠金之性質係屬競業禁止之
        補償而非屬資遣費，則被告可向原告請求之資遣費達二百四十萬元，被告自
        可以此抵銷原告所請求之損害賠償。
  （四）若認原告公司大中華區總經理James Hanley之言論，未構成所謂之「重大侮
        辱」，但原告公司欲迫被告離職，本應依勞動基準法給付被告應得之資遣費
        ，方得依法終止與被告間之僱佣契約。然原告公司大中華區總經理James
        Hanley，以種種方式強迫被告簽署由原告公司單方擬定之離職同意書，被告
        係屬非自願離職，應屬無疑。且原告公司對於日後離職之員工，並未要求該
        等人員簽署任何之「承諾書」，益可見原告公司強逼被告簽署此種為被告量
        身訂作之「承諾書」，無非欲以此種脫法行為逃避勞動基準法所規定之義務
        ，實屬「有背於公共秩序或善良風俗」之行為，依民法第七十二條之規定應
        屬無效。是若九十萬特惠金之性質係屬競業禁止之補償而非屬資遣費，則被
        告對原告公司應有資遣費債權之存在，被告以之抵銷原告所請求之損害賠償
        ，應無不可。退步言之，縱認被告對原告公司未有資遣費債權之存在，但原
        告公司對被告仍負有債務。查被告於離職時原告公司曾主動出示一紙支付明
        細，詳細列有原告應給付被告之項目及金額，並由被告簽名為證。然原告公
        司於上開明係第８點績效獎金部份，並未依該明細發給被告（包括銷售佣金
        、MBG、Mbo等三項），其中與銷售佣金有關之銷售業績，被告於二○○一年
        第四季之銷售金額共計三百九十萬四千六百美元，換算成新台幣（以三十三
        新台幣對一美元計算）達一億二千八百八十五萬餘元，此部分之銷售佣金即
        達百萬元之譜，若再加上MBG、Mbo等二項，則該項績效獎金經被告概算後，
        已達二百萬元左右。是故，被告於訴訟上以此債權主張抵銷，應為法之所許
        。
  三、證據：提出支付明細、銷售業績、扣繳憑單、公司基本資料查詢單等件影本為
      證。
    理    由
壹、程序方面：被告於本院九十一年十一月二十日之言詞辯論期日，當庭就本件僱佣
    契約終止之原因抗辯部分為捨棄之意思表示（見本院卷九十一年十一月二十日言
    詞辯論筆錄第二頁），本院就該部分，即無庸審酌之必要，先予敘明。
貳、實體方面：
一、本件原告主張：（一）被告自八十八年十二月十六日起至九十年十二月三十一日
    間任職於原告公司擔任經理乙職，兩造並簽有僱佣合約，依上開僱佣合約第一條
    約定，被告於離職後十二個月內不得直接或間接從事與原告公司競爭之行為，原
    告並於被告離職前，簽署承諾書，約定被告自離職之日起，一年內不加入IBM、
    HP及HDS（即日立數據公司）等企業，原告並給付被告不競業補償金九十萬元。
    詎原告發現被告於離職後即在日立數據公司擔任總經理乙職，其上開行為明顯違
    反上開禁止競業之約定，並使原告受有九十萬元之損害，為此，爰依僱佣合約及
    承諾書之約定，訴請被告給付該九十萬元及法定遲延利息。（二）本件原告既依
    契約約定，提起本訴，自與侵權行為無涉，又承諾書既經兩造同意而簽訂，被告
    自無主張無效之理，並不得扭曲該九十萬元特惠金為遣散費。且被告並未證明原
    告公司總經理James Hanley對伊有侮辱性之言論，自不得依勞動基準法第十四條
    第一項第二款之抗辯本件契約未經合法終止，另依原告之獎勵計畫之規定，被告
    對於佣金及利潤部分均無請求權，亦無法逕行抵銷等語。
二、被告則以：（一）原告主張被告違反競業禁止之約定，對原告之業務產生影響，
    並使原告至少受有九十萬元之損害，則原告對於其受有具體之損害與被告所為違
    反之行為間有因果關係之事實，應負舉證責任。（二）另兩造簽訂之承諾書中，
    原告給付之九十萬元為資遣費，故兩造簽訂之雇佣契約並未有任何補償條款，是
    故，被告與原告所訂之競業條款應屬無效。又原告終止本件僱佣合約並不適法，
    被告依法得請求請求二個月之平均工資。又被告於離職時，依法得向原告公司請
    求二百四十萬元之資遣費，縱被告應返還上開九十萬元，被告亦主張抵銷之。又
    被告得向原告請求之銷售獎金及MBG、Mbo等二項獎金，經被告概算後，已達二百
    萬元左右，是被告於訴訟上亦以此債權主張抵銷等語抗辯之。
三、本件經民事訴訟法第二百七十一條準用第二百七十條之一第一項第三款之規定，
    整理並協議簡化爭點及不爭執點後，兩造同意就言詞辯論時所整理並協議簡化之
    爭點及不爭執點為辯論（見本院卷九十一年十一月二十日言詞辯論筆錄第二、三
    頁），則依新修正之民事訴訟法規定，本院僅就兩造協議簡化之爭點及不爭執點
    為審究。查原告於八十八年十二月十六日聘僱被告，系爭聘僱契約於九十年十一
    月二十六日經兩造合意終止，合意終止當日，兩造簽訂承諾書一紙，另被告於九
    十一年一月三日進入日立數據公司任職，該公司即為上開承諾書中所限制被告於
    離職一年內所不得進入之 HDS公司等事實，為兩造所不爭執，並有原告提出之聘
    僱合約、承諾書等件影本為證，自堪信為真實。則本件經兩造協議後之爭點為（
    一）被告有無違反上開僱佣合約第一條及承諾書所約定之競業條款？（二）如有
    違反時，法律效果為何？
四、兩造既於上開協議庭中，協議對於系爭聘僱契約業於九十年十一月二十六日經兩
    造合意終止，且被告亦於本院九十一年十一月二十日之言詞辯論期日，對於本件
    僱佣契約（即上開聘僱契約）終止之原因抗辯部分為捨棄之意思表示，則對於系
    爭聘僱契約之性質及其終止之原因已不在本院審酌之範圍，被告前開依勞動基準
    法抗辯系爭聘僱契約不法終止之部分，自應在捨棄之意思表示範圍內，本院自亦
    得不予論列。本件原告主張被告應依僱佣合約及承諾書之約定，給付原告九十萬
    元等情，已為被告所否認，並抗辯上開競業禁止之條款，因未附有補償金之約定
    ，應屬無效等語。則本件競業禁止條款之約定究有無效力，為前開協商後之爭點
    之前提，以下就此先予審酌之：
（一）現行經濟活動中，為使營業或生產穩定發展，公司、行號、工廠、機構等常以
      契約限制職員、從業人員、研究人員等，在離職後一定期限，不得在同一地區
      從事同一業務，此稱為轉職之競業限制或。原則上從保護勞工轉職自由觀點視
      之，應解為勞工在勞動契約終了後並不殘留任何勞動契約上之義務。要課離職
      員工以競業禁止義務，必須有締結勞動契約時之合意、工作規則上之規定或另
      行書面約定等法律依據。又對受僱人職業自由，雖得以契約加以相當限制，但
      不得逾越必要且合理之程度，否則即為違背公序良俗。亦即，因轉職之自由牽
      涉憲法第十五條所保障之基本人權，故倘競業禁止約定，其限制之期間、地區
      、範圍及方式，在社會一般觀念及商業習慣上，可認為合理適當而且不危及受
      限制當事人經濟生存能力，其約定自非無效。兩造間既已於八十八年十二月十
      六日簽訂之聘僱合約第一條約定：‧‧‧自台端（即被告）離職生效日起十二
      月內，台端同意將不直接或間接地以任何形式與本公司競爭，包括但不限於直
      接或間接從事研發、生產、行銷、招攬或銷售與於台端離職時本公司已研發、
      生產、行銷及銷售之產品或服務相競爭之產品或服務。若台端在競爭企業（無
      論直接或透過認股權）持股達百分之一或於該競爭企業有管理、董事或其他決
      策地位之情形，即構成與本公司競業等語；及於九十年十一月二十六日被告離
      職時簽訂之承諾書約定：‧‧‧確認您的離職生效日為九十一年一月一日，‧
      ‧您的薪資將支付至九十年十二月三十一日。本公司將額外支付您九十萬元。
      ‧‧‧再一次提醒您的義務，特別是您在加入本公司時所簽署僱佣合約下之保
      密義務。您同時也承諾自離職日起一年內不加入IBM、HP、HDS（即日立數據公
      司）等或其關係企業等語，上開約定，業經兩造合意約定限制被告轉職內容、
      範圍等，依前揭說明，原告主張被告應受競業禁止之約定，即屬有據。
（二）又近年來電子產業等高科技產業為台灣經濟發展之核心，企業常投入大量資金
      培育人才進行研發，營業秘密之保護及人才之網羅對該類企業極為重要，競業
      禁止條款亦為廣泛採取之措施，目的在適當有效地保護智慧財產權，以確保企
      業競爭力，並防止員工跳槽後致祕密外洩或惡性競爭。是雇主為保護其營業秘
      密，防止員工於離職後，在一定期間內跳槽至競爭性公司，利用過去服務期間
      所知悉之技術或業務資訊為同業服務或打擊原公司造成損害，或為防止同業間
      惡性挖角，而與員工為離職後禁止競業之約定，如未逾合理程度，且不違反公
      序良俗，應為法所允許。本件原告恐被告離職後，直接或間接從事研發、生產
      、行銷、招攬或銷售與於被告離職時，原告公司已研發、生產、行銷及銷售之
      產品或服務相競爭之產品或服務，乃於被告進入公司任職之初，於聘僱契約書
      中，要求被告不得為競業之行為，該項競業禁止之約定，僅附有一年間不得從
      事工作種類上之限制，且出於被告之同意，亦與憲法保障人民工作權之精神並
      不違背。綜上，本件競業禁止條款之約定，並無違憲法保障人民工作權之精神
      ，且亦未違公序良俗或其他法律之強制規定，尚難僅因原告未為補償金之約定
      ，即遽稱上開約定為無效，被告逕以前開理由，為本件競業禁止條款約定無效
      之抗辯，並無依據，不足採信，故本件競業禁止條款之約定自屬有效，已堪認
      定。
五、再查，被告於九十一年一月三日進入日立數據公司擔任台灣區總經理一職，該公
    司即為系爭承諾書中所限制被告於離職後十二個月內所不得進入之 HDS公司之事
    實，為被告所不爭執，並據原告提出被告名片影本一紙在卷為證，自堪信為真實
    。依前開有效之聘僱契約第一條之約定及承諾書所禁止被告加入之企業公司等約
    定以觀，被告在原告之競爭企業（日立數據公司）擔任有管理決策地位之台灣區
    總經理一職，即已構成與原告公司競業之情形，被告違反系爭契約之競業禁止規
    定，應屬明確。惟本件原告主張伊依聘僱契約第一條及承諾書之約定，訴請被告
    給付九十萬元等情，則關於原告請求權之法律效果應悉依契約之約定，始為適法
    。綜觀前開契約全文，並未見該契約對於違反上開競業條款，設有法律效果之相
    關約定，原告既以契約約定之條款為提起本件訴訟之訴訟標的，而系爭聘僱契約
    及承諾書既均未就被告違反競業條款時，約定其法律效果，則原告請求被告給付
    九十萬一節，即難謂有據。
六、綜上所述，原告主張被告違反競業禁止之約定，應給付九十萬元及自起訴狀繕本
    送達翌日起至清償日止之法定遲延利息，為無理由，不應准許。又原告之訴既經
    駁回，其所為假執行之聲請亦失所附麗，併予駁回之。
七、本件事證已臻明確，兩造其餘攻擊防禦方法，於本判決結果不生影響，爰不一一
    論述，併此敘明。
據上論結：本件原告之訴為無理由，依民事訴訟法第七十八條，判決如主文。
中　　　華　　　民　　　國　　九十一　　年　　十二　　月　　二十四　　　日
　　　　　　　　　　　　　　　　　　民事第二庭法　　　官　洪純莉
右為正本係照原本作成
如對本判決上訴，須於判決送達後廿日內向本院提出上訴狀
中　　　華　　　民　　　國　　九十一　　年　　十二　　月　　二十四　　　日
　　　　　　　　　　　　　　　　　　　　　　　法院書記官　黃慧怡
